【裁判字號】    98,消債聲,2
【裁判日期】    980629
【裁判案由】    免責
【裁判全文】
臺灣桃園地方法院民事裁定             98年度消債聲字第2號
聲請人即
債  務  人  壬○○
代  理  人  李宏文律師
相對人即
債  權  人  美商戊○銀行股份有限公司
法定代理人  甲○○
相對人即
債  權  人  戊○（台灣）銀行股份有限公司
法定代理人  甲○○
相對人即
債  權  人  聯邦商業銀行股份有限公司
法定代理人  丙○○
相對人即
債  權  人  遠東國際商業銀行股份有限公司
法定代理人  己○○
相對人即
債  權  人  香港商香港上海匯豐銀行股份有限公司
法定代理人  辛○○
相對人即
債  權  人  台新國際商業銀行股份有限公司
法定代理人  寅○○
相對人即
債  權  人  中國信託商業銀行股份有限公司
法定代理人  辰○○
相對人即
債  權  人  永豐商業銀行股份有限公司
法定代理人  丑○○
訴訟代理人  子○○
相對人即
債  權  人  台灣美國運通國際股份有限公司
法定代理人  庚○○
相對人即
債  權  人  國泰世華商業銀行股份有限公司
法定代理人  丁○○
相對人即
債  權  人  渣打國際商業銀行股份有限公司
法定代理人  癸○○
相對人即
債  權  人  台灣新光商業銀行股份有限公司（原名：誠泰商業
            銀行）
法定代理人  乙○○
訴訟代理人  卯○○
相對人即
債  權  人  慶豐商業銀行股份有限公司
法定代理人  接管人中央存款保險股份有限公司接管小組召集人
            潘隆政
上列當事人聲請消費者債務清理事件，本院裁定如下：
    主  文
債務人壬○○應予免責。
    理  由
一、按法院為終止或終結清算程序之裁定確定後，除別有規定外
    ，應以裁定免除債務人之債務，消費者債務清理條例第132
    條訂有明文。查，本件債務人依消費者債務清理條例規定聲
    請清算事件，前經本院於民國98年3 月2 日裁定開始清算程
    序，並同時終止清算程序確定在案，經本院依職權調取本院
    97年度消債清字第66號卷宗審閱無訛，茲就債務人是否有消
    費者債務清理條例第133 條、第134 條所規定不免責事由論
    述如下。
二、依消費者債務清理條例第133 條前段規定，法院裁定開始清
    算程序後，債務人有薪資、執行業務所得或其他固定收入，
    而普通債權人之分配總額低於債務人聲請清算前2 年間，可
    處分所得扣除自己及依法應受其撫養者所必要生活費用之數
    額者，法院固應為不免責之裁定。惟查，本件債務人為34年
    6 月10日生，於本院98年3 月2 日裁定開始清算時年逾64歲
    ，其後並無任何薪資、執行業務及固定收入，已不合消費者
    債務清理條例第133 條前段規定，法院裁定開始清算程序後
    ，債務人有薪資、執行業務所得或其他固定收入之要件。又
    ，債務人在聲請清算前2 年期間（95年10月8 日～97年10月
    7 日），僅曾打零工1 個月，所得約新台幣（下同）9 千元
    ，除仰賴配偶及親友扶養接濟外，並無任何工作所得收入來
    源，即債務人聲請清算前2 年期間平均每月收入僅約375 元
    ，遠低於債務人每月6,710 元之日常生活必要支出（97年度
    消債清字第66號所陳報之金額）。是本件債務人在聲請清算
    前2 年期間收入，已不足債務人日常生活必要支出。雖普通
    債權人均未受償，惟亦無低於債務人聲請清算前2 年間，可
    處分所得扣除自己及依法應受其撫養者所必要生活費用之數
    額之情形，本件債務人即無消費者債務清理條例第133 條所
    定應裁定不免責之事由。又，債務人在聲請清算前2 年期間
    固尚曾清償相關債務至96年6 月，惟其清償債務之資金來源
    或為更舉新債務以供借新還舊，或為親友資助，均非來自債
    務人工作收入，自不列入債務人可處分所得計算，附此敘明
    。
三、次按消費者債務清理條例第134 條規定前段固規定債務人有
    下列各款情形之一者，法院應為不免責之裁定。一、於7 年
    內曾依破產法或本條例規定受免責；二、隱匿、毀損應屬清
    算財團之財產，或為其他不利於債權人之處分；三、捏造債
    務或承認不真實之債務；四、因浪費、賭博或其他投機行為
    ，致財產顯然減少或負擔過重之債務，而生開始清算之原因
    ；五、於清算聲請前1 年內，已有清算之原因，而隱瞞其事
    實，使他人與之為交易致生損害；六、明知1 年內，已有清
    算之原因，而隱瞞其事實，使他人與之為交易致生損害；六
    、明知已有清算原因之事實，非基於本人之義務，而以特別
    立於債權人中之一人或數人為目的，提供擔保或消滅債務；
    七、隱匿、毀棄、偽造或變更帳簿或其他會計文件之全部或
    一部，致其財產之狀況不真確；八、故意於財產及收入狀況
    說明書為不實之記載，或有其他故意違反本條例所定義務之
    行為。查，本件債權人美商（台灣）戊○銀行股份有限公司
    （下稱戊○銀行）、遠東國際商業銀行股份有限公司（下稱
    遠東銀行）與中國信託商業銀行股份有限公司（下稱中國信
    託商銀）、香港商香港上海匯豐銀行股份有限公司（下稱匯
    豐銀行）、台新國際商業銀行（下稱台新商銀）、永豐國際
    商業銀行股份有限公司（下稱永豐商銀）、國泰世華商業銀
    行股份有限公司（下稱國泰世華銀行）、渣打國際商業銀行
    股份有限公司（下稱渣打銀行）、台灣新光商業銀行股份有
    限公司（下稱新光銀行）、慶豐商業銀行股份有限公司（下
    稱慶豐銀行）等債權銀行雖具狀指稱債務人有奢侈浪費，於
    皮鞋店、電視購物、台灣菸酒公司、崇光SOGO百貨、旅行社
    支出、保險費用等消費頻繁，且有預借現金、協助代償等消
    費型態，顯逾日常生活所需，依法應不予免責等語，並分別
    提出債務人89年至95年間不等之刷卡消費資料（參本院97消
    債清66號第1 卷、第2 卷）為證。惟查：
(一)債務人固然進行上述之消費行為，然仍須考量債務人自身需
    求（債務人為34年次出生，現年64歲，91 年至95年8月間曾
    任明德小客車租賃有限公司之法定代理人）、借貸當時還款
    能力及互負扶養之義務可能性、以及一般人日常消費習慣之
    類型。參以債務人其餘消費明細，其雖有於皮鞋店、台灣菸
    酒公司、崇光SOGO百貨、旅行社東森得易購、東森得易購股
    份有限公司刷卡消費等情事，惟上開公司多屬經營百貨業務
    之業者或日常用品之販售，債務人購買生活必須用品，衡情
    應是為維持日常生活之所需，尚屬合理之花費。又債務人所
    投保之保險部分，前於本院97年度消債清字第66號案件審理
    時，債務人即表示數年來其本身時有病痛等事由並提出定期
    之醫療單據為證，債務人該部分之陳述自為可採，再一般人
    購買保險係預防事故突然發生，為穩定家中經濟、減低臨時
    重大支出帶來之衝擊，為債務人基於財務規劃而投保因此關
    於保險支出部分，即非殊難想像之花費，雖該部分之金額非
    屬日常生活必要支出，但亦非奢侈浪費行為之列。再者，關
    於債務人所支出之旅行社費用，依中國信託商銀及渣打銀行
    所提供之消費明細顯示，債務人曾於93年1 月、95年1 月間
    有2 筆各為21,630及16,300元關於旅行社之消費金額，惟此
    項支出金額雖非日常生活必要支出，然考量其時間、次數及
    金額，尚難認屬奢侈之行為。
(二)另依債權人戊○銀行、遠東銀行、中國信託商銀、匯豐銀行
    、台新商銀、永豐商銀、國泰世華銀行、渣打銀行、新光銀
    行、慶豐銀行等多家金融機構雖再表示，債務人曾有多次頻
    繁提款及高額借貸等情事，並由其中數家銀行代償等語，惟
    債權人所提出之資料，乃債務人預借現金之交易明細，即債
    務人向該金融機構借款之紀錄，以及代償等記錄，然此與債
    務人密集刷卡消費之情有間。是該明細表僅能證明債務人於
    該段期間數次提款或由該金融機構代償之事實，尚無從認定
    債務人有何奢侈浪費之行為。
四、綜上，本件債務人業於98年3月2日經本院裁定開始清算程序
    併同時終止清算程序確定在案，復查無消費者債務清理條例
    第133條本文、及第134條各款所列舉之不免責事由，爰依消
    費者債務清理條例第132條規定，裁定如主文。
中    華    民    國    98    年     6     月    29   日
                  民事第三庭    法    官  張天民
上為正本係照原本作成。
如不服本裁定，應於裁定送達後10日內，以書狀向本院提出抗告
，並繳納抗告費新台幣1千元。
中    華    民    國    98    年     6     月    29   日
                                書 記 官  崔青菁

司法院資訊處製作；財團法人民間司法改革基金會備份。
